【裁判字號】    89,台上,1360
【裁判日期】    890316
【裁判案由】    貪污
【裁判全文】
最高法院刑事判決                              八十九年度台上字第一三六○號
    上   訴   人  台灣高等法院台南分院檢察署檢察官
    上訴人即被告  丁○○  男
                  乙○○  男
                  丙○○  男
    被        告  甲○○  男
右上訴人等因被告等貪污案件，不服台灣高等法院台南分院中華民國八十八年十一月
二十四日第二審判決（八十八年度上訴字第三七五號，起訴案號：台灣台南地方法院
檢察署八十四年度偵字第一六六三號），提起上訴，本院判決如左：
    主  文
原判決關於甲○○部分撤銷，發回台灣高等法院台南分院。
其他上訴駁回。
    理  由
甲、丁○○、乙○○、丙○○駁回部分：
本件原判決認定：一上訴人即被告丙○○前為台南縣學甲鎮公所鎮長，上訴人即被告
丁○○前為學甲鎮公所建設課技士，民國八十一年六月間，丙○○任職學甲鎮長期間
，辦理該鎮二－一兒童公園第二期新建工程，工程款共計新台幣（下同）四百七十九
萬三千元，由丁○○負責承辦該新建工程有關事務，丙○○與丁○○均係依據法令從
事公務之人員；被告甲○○為受該鎮公所委託設計監造上開工程之建築師，上訴人即
被告乙○○為以龍益營造有限公司（以下簡稱龍益公司）之名義，以四百七十九萬三
千元標得該項工程，為實際承包上開新建工程之人。乙○○承包施作上開工程後，於
八十二年二月二十五日會同甲○○、丁○○及學甲鎮公所建設課長沈志達進行初驗，
因發現工程有多項未依合約設計圖說施工，初驗並未通過；依八十一年六月十三日承
辦之丁○○所簽擬，經丙○○所核定之工程合約施工補充說明書第四條付款辦法規定
：合約訂立後付工程款百分之十，工程進度達百分之三十付工程款百分之二十，工程
進度達百分之六十付工程款百分之三十，工程完工驗收合格後付尾款百分之四十。而
丁○○及丙○○明知在工程驗收合格前，最多僅能付款至百分之六十。且丁○○、丙
○○均明知乙○○承包之本件工程初次驗收並未通過，竟對於主管事務，基於共同圖
利乙○○之犯意聯絡，依乙○○於八十二年三月十九日之陳請「先予核發百分之八十
初驗款」，由丁○○於八十二年四月二日簽辦簽呈，書明「……本工程大致已完工，
唯需俟縣府核發使用執照後可正式驗收，是否先准撥剩餘工程款百分之八十予承包商
，……」等語，雖經建設課長沈志達簽註：「本工程品質粗糙，多處未按原設計圖施
工，與原設計構想相距甚遠，施工時第一期工程多處遭損壞，尚未修復，且承包商態
度不佳，應俟改善完竣後再行付款，否則工程品質將難以管制，……」等語，惟丙○
○仍於八十二年四月二日核准給付乙○○本件工程款達百分之八十，依工程合約溢付
百分之二十，因而使乙○○於從中溢領工程款九十五萬八千六百元，嗣於八十二年五
月間，台南縣學甲鎮民代表會第七屆第六次定期大會中，於八十二年五月十二日該鎮
代表會主席李進財質詢鎮長丙○○，就該第二期工程由包商領取多少款項，並要提出
該工程付款辦法，丙○○及丁○○得知無法隱瞞，始於八十二年五月十七日簽擬要包
商繳回溢領百分之二十之工程款，並經丙○○於同年月十九日核定發函，而台南縣學
甲鎮民代表會「兒童公園工程」專案小組於八十二年五月二十日亦決議由學甲鎮公所
向乙○○索回該溢付之工程款，丁○○參加該專案會議，乙○○始於八十二年五月二
十二日繳回上開溢領之工程款。二八十二年九月六日上開學甲鎮二－一兒童公園新建
工程進行複驗時，僅乙○○陪同複驗，丁○○明知乙○○並未遵照初驗結果改善，尚
有如原判決附表所示之工程瑕疵，並未依合約設計施工，依約本不得領取本件工程之
尾款，竟延續上開圖利乙○○之犯意，針對初驗時所列工程缺失逐一以已按原設計圖
修改之不實事項，登載於其職務上所掌之複驗紀錄表上，明知甲○○並未會同複驗，
於其複驗紀錄製作後，即將該複驗紀錄交由乙○○，要乙○○持往甲○○建築師事務
所於該不實之紀錄補蓋會驗章確認複驗結果，乙○○於同年月八日持該複驗紀錄至甲
○○建築師事務所補蓋會驗章，適甲○○出差不在，由不知情之甲○○之妻鄭毓真在
該複驗紀錄上蓋「甲○○建築師事務所及甲○○」印章，而確認複驗結果，足以生損
害於台南縣學甲鎮公所，再由丁○○持以行使，呈由鎮公所內不知情之建設課長沈志
達、主計主任李武彥及代理鎮長謝海得等人核章通過複驗。嗣丁○○復製作「營繕工
程結算書」，俾乙○○得依原合約設計項目、金額逐項抄載於「營繕工程結算明細表
」十三紙上，而未依實際施工辦理結算增減項目，丁○○復要乙○○持往甲○○建築
師事務所於該「營繕工程結算書」結算人員欄及「營繕工程結算明細表十三紙」計算
人員欄上蓋章，乙○○為快領得尾款即持該「營繕工程結算書」及「營繕工程結算明
細表十三紙」至甲○○建築師事務所蓋章，適甲○○出差不在，亦由不知情之甲○○
之妻鄭毓真在該「營繕工程結算書」結算人員欄及「營繕工程結算明細表十三紙」計
算人員欄上蓋「甲○○印」印章後，乙○○即將該「營繕工程結算書」及「營繕工程
結算明細表十三紙」交給丁○○，再由丁○○交由學甲鎮公所不知情之主計室承辦人
員製作支出傳票，致乙○○雖未依合約設計施工，仍按照工程合約於悉數領得百分之
四十工程尾款一百八十六萬九千二百七十元（原應領一百九十一萬七千二百元，因扣
除保固金四萬七千九百三十元）之不法利益得逞等情。係以上開事實，迭據丙○○、
丁○○供明在卷，並經證人沈志達迭次於法務部調查局台南縣調查站及偵審中證述甚
詳，且有契約書、工程初驗驗收紀錄、複驗紀錄、營繕工程結算驗收證明書及結算明
細表、支出傳票、費用動支請示單、會勘紀錄、現場照片二十張，學甲鎮公所函等書
面證據在卷足稽，綜合審認結果，認定丁○○、乙○○、丙○○三人之犯行明確，堪
以認定，已經詳述憑以認定之證據及其認定之理由。而以彼三人所為辯解各節，為無
可取，亦經逐一依據卷內訴訟資料予以指駁，明不採之理由。核其所為，認彼三人
均犯貪污治罪條例第六條第一項第四款依據法令從事公務之人員，對於主管之事務，
直接圖利罪，俱應依法論科；丁○○並牽連犯刑法第二百十三條公務員職務上登載不
實罪，並持之行使，應依同法第二百十六條論以行使罪，應依刑法第五十五條規定從
一重之貪污圖利罪處斷。彼三人間有犯意聯絡、行為分擔，應論以共同正犯，而乙○
○係與依據法令從事公務之丁○○、丙○○二人共犯貪污條例之罪，依同條例第三條
規定，亦應論以該罪，已經詳加說明，並明貪污治罪條例於八十五年十月二十三日
修正，而八十一年七月十七日修正公布之該罪法定刑為五年以上有期徒刑得併科新台
幣一百萬元以下罰金（行為時法）；彼三人行為後，法定刑提高為五年以上有期徒刑
得併科新台幣三千萬元以下之罰金，以行為時法，有利於行為人，依刑法第二條第一
項但書之規定，應適用有利於行為人之行為時法處斷。因將第一審判決撤銷，適用八
十一年七月十七日修正之貪污治罪條例第四條第一項第四款、第三條、第九條、第十
六條，刑法第十一條前段、第二條第一項但書、第二十八條、第二百十三條、第二百
十六條、第五十五條、第三十七條第二項之規定，改判論處彼三人共同依據法令從事
公務之人員，對於主管之事務，直接圖利罪，審酌犯罪一切情狀，量處丁○○有期徒
刑五年褫奪公權五年；量處丙○○有期徒刑五年六月，褫奪公權五年；量處乙○○有
期徒刑五年二月，褫奪公權五年，併依法宣告乙○○因犯罪所得財物新台幣一百八十
六萬九千二百七十元，應予追繳，如全部或一部無法追繳時，應追徵其價額，或以其
財產抵償之。經核於法尚無違誤。被告等上訴意旨，仍執陳詞，指摘原判決不當，及
對原審採證認事職權合法行使事項，分別砌詞漫指原判決違背法令，檢察官上訴意旨
則認應論被告等以連續犯；經核均無理由，應予以駁回。
乙、甲○○發回部分：
公訴意旨略以：台南縣學甲鎮公所於八十一年六月間辦理該鎮二－一兒童公園第二期
新建工程，甲○○為受該鎮公所委託設計監造上開工程之建築師，係受公務機關委託
承辦公務之人；乙○○承包施作上開工程後，於八十二年二月二十五日會同甲○○、
丁○○及學甲鎮公所建設課長沈志達進行初驗，因發現工程有多項未依合約設計圖說
施工，故初驗並未通過，嗣於八十二年九月六日上開學甲鎮二－一兒童公園新建工程
進行複驗時，丁○○明知乙○○並未遵照如原判決附表所示之初驗結果改善，依約本
不得領取本件工程之尾款，竟基於圖利乙○○之犯意，針對初驗時所列工程缺失逐一
以已按原設計圖修改之不實事項，登載於其職務上所掌之複驗紀錄表上，甲○○並未
會同複驗，亦與丁○○基於共同圖利乙○○之犯意聯絡，於該不實之紀錄表補蓋會驗
章確認複驗結果，足以生損害於台南縣學甲鎮公所，再推由丁○○持以行使，呈由鎮
公所內不知情之建設課長沈志達、主計主任李武彥及代理鎮長謝海得等人核章通過複
驗，俾乙○○得依原合約設計項目、金額逐項抄載於營繕工程結算明細表十三紙上，
甲○○亦未依乙○○實際施工辦理結算增減項目，在該十三紙結算明細表上蓋章，丁
○○更未據實填載其職務上所製作之營繕工程結算驗收證明書，並交由學甲鎮公所不
知情之主計室承辦人員製作支出傳票，致乙○○雖未依合約設計施工，仍按照工程合
約悉數領得百分之四十工程尾款九十一萬零六百七十元（應係一百八十六萬九千二百
七十元之誤）之不法利益得逞。因認被告甲○○涉有與被告乙○○、丙○○、丁○○
共犯貪污治罪條例第六條第一項第四款之圖利罪，及與被告丁○○共犯刑法第二百十
六條、二百十三條之行使公務員職務上登載不實文書罪，兩罪間，有方法結果之牽連
關係，應從一重之貪污治罪條例第六條第一項第四款處斷云云。惟經審理結果，認甲
○○被訴之犯罪事實為不能證明，因將第一審之有罪判決撤銷，改為無罪之諭知，固
非無見。
惟查，證據之證明力，固由法院自由判斷，但如其對證據之判斷取捨，與經驗法則不
合，即屬判決適用法則不當。卷查被告甲○○於調查站明確供述：「學甲鎮公所通知
渠於八十二年八月三十日會同沈志達、乙○○至現場勘驗，工程有多項缺失；八十二
年九月六日複驗，渠未參加，複驗紀錄上丁○○書寫工程缺失『已修復』、『已復改
』，是在丁○○之多次催促情況下，蓋章予以認可」等語（見調查站卷第二十五頁背
面）；偵查中供稱：「初驗時渠有去，複驗時沒有去，所謂缺失與圖面不同，復未將
複驗紀錄送到事務所，……渠想工程那麼多，所以同意蓋章」等語（見偵卷第三十一
頁）；既與圖面不同，其受託設計之人員，焉可同意蓋章，使之過關﹖其既未參與複
勘，焉可因丁○○之多次催促，即予蓋章認可﹖其因丁○○之催促，雖未參與勘驗，
同意蓋章，使之過關，殊難謂與丁○○無犯意聯絡。而原判決竟置此不利於被告之
事證於不顧，採信其妻鄭毓真事後供述「係其蓋章」云云，即為被告之有利認定，衡
諸經驗法則，若非被告囑意為之，其妻焉能予以蓋章﹖若係被告囑意，由不知情之乃
妻鄭毓真蓋其印章為之，亦應成立間接正犯，實情如何﹖原審並未調查究明，率予判
決被告無罪，顯有違法。檢察官上訴意旨執以指摘原判決此部分違背法令，為有理由
，應認此部分有發回更審之原因。
據上論結，應依刑事訴訟法第三百九十六條第一項、第三百九十七條、第四百零一條
，判決如主文。
中      華      民      國    八十九    年      三      月     十六     日
                              最高法院刑事第四庭
                                  審判長法官  黃  劍  青
                                        法官  劉  敬  一
                                        法官  林  增  福
                                        法官  楊  商  江
                                        法官  邵  燕  玲
      右正本證明與原本無異
                                              書  記  官
中      華      民      國    八十九    年      三      月    二十二    日
                                                                        Ｔ


司法院資訊處製作；財團法人民間司法改革基金會備份。
